臺灣臺南地方法院民事判決　　　　　　 100年度婚字第2號
原　　　告　黃佩玉　　
訴訟代理人　葉錦郎律師　 
被　　　告　方美妃　　
　　　　　　 
上列當事人間請求離婚事件，經本院於民國100年1月19日言詞辯
論終結，判決如下：　　
    主      文
原告之訴駁回。
訴訟費用新臺幣仟元由原告負擔。
    事實及理由
一、原告主張：
  (一)兩造於民國77年4月17日結婚，婚後曾先後定居臺南市仁德
    區、高雄市大寮區等地，並育有三名子女黃韋翰、黃庭漢、
    黃子齊。兩造婚後沒幾年，即因雙方宗教信仰不同，導致社
    會價值觀念、生活習慣與對孩子教育等嚴重的分歧，夫妻關
    係幾近貌合神離，形同陌路，86年起兩造磨擦爭吵加劇，已
    開始經常分居，90年9月初兩造正式分居，原告定居高雄市
    大樹區○○里○○路342號，被告定居臺南市○○區○○里
    ○○路108號，迄今仍處於分居狀態，9年分居期間，兩造僅
    為孩子與離婚談判見過2次面，通過幾次電話，最後一次見
    面是95年8月16日至高雄市大樹區戶政事務所共同為三男黃
    子齊辦理戶籍遷移，兩造夫妻感情已因長期未同居生活而趨
    於淡薄、陌生，婚姻僅有形式而無實質，已無維持必要。
  (二)按有民法第1052條第1項以外之重大事由，難以維持婚姻者
    ，夫妻之一方得請求離婚，此觀民法第1052條第2項之規定
    自明，其立法本旨，乃以同條第1項各款列舉之離婚原因過
    於嚴格，故增列第2項，即夫妻一方之事由，雖不備同條第1
    項所列各款之要件，只須按其事由之情節，在客觀上確屬難
    以維持婚姻生活者，亦在得請求裁判離婚之列。婚姻以雙方
    共同生活，相互扶持為目的，並以深摯情感為基礎，如夫妻
    雙方婚姻生活之感情基礎業已破裂，且客觀上亦難以期待其
    回復者，即可認有難以維持婚姻之重大事由，而無請求繼續
    維持婚姻關係之必要；兩造因宗教信仰、社會價值觀、生活
    習慣與對孩子教育的嚴重分歧而無法相處，且分居9年不相
    往來，雙方維持婚姻關係之感情基礎已不復存在，兩造間之
    婚姻業難以維持，爰依民法第1052條第2項請求判決離婚。
  (三)對被告提出之答辯，陳述如下：
   1.原告與訴外人陳秋蓉一開始是同學關係，是唸書時認識的
     ，後來有交往五、六年，從94年間同居到現在，不過在這
     之前兩造已經沒有感情，原告一直要與被告協議離婚，被
     告都不同意。原告於庭訊時並無意隱瞞與現同居者之關係
     ，因不了解法庭上的訊答方式，只是先從84年7月與現同居
     者因就讀同一所學校而認識的早期同學、朋友關係談起，
     86 年兩造摩擦爭吵加劇，開始經常分居，當時現同居者出
     國留學讀書不在國內，與原告並無往來，兩造90年9月正式
     分居後三、四年，原告才與現同居者有交往，約95年正式
     生活在一起，原告是在與被告七、八年的婚姻爭吵、分居
     後才與現同居者交往，故兩造婚姻的不合，並非肇因於原
     告與現同居者的交往，而是另有讓原告無法再與被告生活
     在一起的原因。
   2.被告所擔任的連帶保證人是當時購屋所簽，房屋登記在被
     告名下，原告已不記得房貸數額，另有其他銀行的信貸，
     房屋法拍後不夠清償債務，目前仍欠1,100多萬元；此外原
     告否認於88年間有毆打被告，只是嚇唬被告而已，當時是
     因為憤怒的關係，摔了一台錄影機，原告知道被告會害怕
     ，但沒有打被告。
   3.原告每個月給小孩的生活費，都是拿現金給小孩，且每年
     不定時匯款20、30萬元，至於每月給每個小孩5千元，是應
     被告要求當作小孩上大學的教育基金，被告承諾不會動那
     筆錢，但後來原告向被告要存摺看，被告都拿不出來。
   4.原告對被告除已無感情無法生活在一起外，兩造分居初期
     ，原告當時雖經營食品業已失敗，負債累累，但原告也籌
     錢幫被告購買被告現居住歸仁的住處，幫被告購買全新的
     機器設備建立被告現在經營的食品廠，當時原告的食品廠
     使用的仍是舊機器、舊設備。對三個小孩，除因與被告的
     關係無法給一個完整的家庭感到歉疚外，三個小孩的生活
     費與學雜費每月約三、四萬元，自始全部都由原告負擔，
     原告特別跟小孩交代，需要錢向原告拿，不可向被告要，
     還為三個小孩各設立一個銀行儲簿，每月固定為三個小孩
     各別存入至少5千元，共1萬5千元，供三個小孩的教育與將
     來成年的創業基金，么子黃子齊因較不喜歡讀書、懶散、
     邋遢、自暴自棄，被告帶不了，95年間原告乃將其帶在身
     邊親自教養，經原告細心耐心的教養，現已煥然一新成為
     一個有自信、快樂、身體健壯的小孩。原告對三個小孩仍
     擔負起為人父的責任。
   5.被告信仰一貫道，長年吃素，原告海口人，喜歡吃魚、釣
     魚，被告平時只按自己的飲食煮素菜，完全不顧原告與小
     孩的喜好與營養，且動輒恐嚇原告與小孩，吃葷會下地獄
     ，釣魚因魚鉤會勾住魚，所以原告嘴才會常破洞等，常說
     些傷人或令人不悅的話，原告請其尊重雙方的宗教信仰與
     生活習慣，以及讓小孩在還沒成年前飲食均衡，成年後再
     讓小孩自己做決定，但被告卻執意我行我素，企圖完全掌
     控、改變原告與小孩的喜好、意志，被告信仰一貫道已近
     迷信，被告執著不願離婚，除債務未清外，迷信在人間離
     婚，即無法上天堂，被告在原告財務最困頓時，寧聽信江
     湖郎中的偏方可治百病，前後跑4趟、花20多萬元，並強迫
     小孩吃，原告勸阻，反遭其惡言，因兩造宗教信仰不同，
     導致社會價值觀念、生活習慣與對孩子教育等嚴重的分歧
     ，夫妻關係從爭吵到心灰意冷，形同陌路。
   6.原告體格高壯，孔武有力，年輕時一人打三人從不退縮，
     原告與被告分居前雖有不斷的爭吵，但原告從未對被告動
     粗，氣憤只能忍下，最後只好眼不見為淨，形同陌路，鈞
     長非身歷其境之人，無法理解那種婚姻的悲哀與折磨，原
     告與現同居者在一起係在兩造分居數年後的事，固於社會
     習俗仍有不足取之處，然若強令兩造仍維持此種有名無實
     ，連三名小孩都認為應離婚的婚姻關係，有何意義？
  (四)聲明：請准原告與被告離婚。
二、被告則辯以：兩造開始出問題是84年6月9日三男黃子齊出生
    後，當時原告認識某個小姐，就慢慢開始不對勁，到88年夏
    天，原告說財務有問題，希望被告與小孩搬離高雄，兩造商
    量後，被告向原告大哥承租房屋並與小孩搬到臺南；被告本
    是原告向銀行借貸的連帶保證人，後因原告有外遇，被告拒
    絕續簽ㄧ年一簽的連帶保證契約，結果原告就回臺南打被告
    ，大約是在88年9月3日前後幾天，被告當時有去警察局備案
    ，之後原告說若是被告沒有去銀行簽名的話，會對原告的事
    業有害，後來原告的父親跟姐姐一起來規勸被告回去，目的
    是為了簽名，被告顧及三個小孩，所以就回去簽了連帶保證
    ，但回去後原告面對被告的姿態很高，原告都不覺得自己有
    錯；被告跟小孩搬到台南時，一開始原告沒有錢給小孩，也
    沒有給生活費，是從92年8月8日起經被告要求，才匯款給每
    個小孩每月5千元等語，並聲明：原告之訴駁回。
三、得心證之理由：
  (一)原告主張兩造為夫妻，婚後育有黃韋翰、黃庭漢、黃子齊，
    且婚姻關係現仍存續中之事實，有原告提出之戶籍謄本2件
    附卷可稽，上開事實堪以認定。
  (二)原告次主張兩造於婚後感情不睦，於90年9月初即正式分居
    ，原告定居高雄市大樹區，被告定居台南市歸仁區，迄今仍
    分居中等情，此據證人即兩造之子黃韋翰證述：「（兩造分
    居多久？）實際的時間我沒有確切去算，不過快十年了，當
    時兩造分居是因金錢不合的緣故，被告的說法是被告身上有
    背債務，要求原告讓被告的身上沒有債務，就是去除被告的
    保證債務身分，但原告沒有能力。（當時為何兩造會分居？
    ）我不清楚。」等語，而被告就兩造已分居多年一節亦不否
    認，惟稱：兩造開始出問題是其生下三子之後，當時原告認
    識某異性之後就開始不對勁，到88年夏天，原告說財務有問
    題，希望其與小孩搬離高雄，兩造商量後，其向原告大哥承
    租房屋並與小孩搬到台南，當時原告有答應其搬到台南等語
    ，以此，兩造就分居時間所述雖略有出入，惟不論採何造之
    說詞，兩造分居至少已逾9年，則可認定。又兩造就分居之
    原因雖各執一詞，然對照證人黃韋翰所述，則兩造分居確實
    部分導因於財務上之問題，則可採認。
  (三)被告固不否認兩造分居多年，惟另辯稱：原告有財務問題，
    也在外與異性交往，其原本擔任原告之連帶保證人，後因原
    告外遇，其拒絕續簽連帶保證契約，原告就回來台南打其，
    其曾在88年9月3日去警局報案，嗣後也有簽連帶保證契約等
    語；查原告就伊有財務問題，並曾以被告為連帶保證人，嗣
    因無法清償，致被告名下房子遭法院拍賣，目前仍欠1,100
    多萬元，及伊與訴外人陳秋蓉交往約五、六年，於94年開始
    同居至今等情，均已是認。參此，被告確曾因原告之財務問
    題，致其名下房屋遭法院拍賣，惟分配清償後仍餘上千萬元
    未清償，及原告於94年間即與配偶以外異性同居等事實，均
    可認定。至被告所辯原告曾因連帶保證契約簽訂問題出手毆
    打其，此則為原告所否認，並稱：伊只是嚇唬被告而已，伊
    沒有打被告，伊當時是因為憤怒的關係，摔一台錄影機，但
    沒有打被告等語；再據證人黃韋翰所證：「（原告有無打過
    被告？）我沒有親眼看到，但有聽過吵鬧、摔東西的聲音，
    有看到兩造追逐出去，因為之後就離開視線範圍，所以我不
    清楚。」核證人所證，並未親見原告打被告，僅曾聽聞吵鬧
    、摔東西之聲音，此與原告所辯，大致相符，而被告所指遭
    原告毆打一事，尚無其他證據為憑，其所指述此一情節，尚
    難採信。惟原告既自承於兩造爭執時嚇唬被告，並摔錄影機
    ，此一行為，縱未直接侵犯被告之身體，然其足使被告擔憂
    人身安全遭受侵犯，致精神上承受相當之恐懼，則可認定，
    是原告此一行為，自難認為適當。
  (四)按夫妻間有民法第1052條第1項所列各款以外之重大事由，
    難以維持婚姻者，夫妻之一方得請求離婚，但其事由應由夫
    妻之一方負責者，僅他方得請求離婚。民法第1052條第2項
    定有明文。又按婚姻係以誠摯相愛的共同生活為基礎，若此
    基礎已動搖，則婚姻關係即屬破裂，基於近代離婚立法例大
    多由有責主義而至破綻主義之趨勢，法院即應認定該情形屬
    難以維持婚姻之重大事由。惟按民法第1052條第2項前段規
    定，有第一項以外之重大事由，難以維持婚姻者，夫妻之一
    方始得請求離婚。而難以維持婚姻之重大事由應由夫妻之一
    方負責者，僅他方得請求離婚，若難以維持婚姻之重大事由
    ，夫妻雙方均須負責時，應比較衡量雙方之有責程度，僅責
    任較輕之一方，得向責任較重之他方請求離婚，或有責程度
    相同時，雙方均得請求離婚，始符公平。（最高法院96年度
    台上字第1492號判決參照）查兩造至遲於90年9月間即分居
    ，迄今9年餘，則兩造長年處於分居狀態下，感情漸行淡陌
    ，自可想見，於此情況下，可認兩造間本當存有之夫妻互愛
    、互信、互諒基礎，均已消失殆盡，對於兩造之婚姻狀況，
    客觀上已難期待兩造能繼續維持此種婚姻，參以原告於兩造
    分居期間，多年來與異性交往、同居迄今，亦可見原告已喪
    失維持婚姻之意念，再參兩造因財務問題多所爭執，並致被
    告名下房屋遭拍賣，迄今猶積欠千餘萬元債務未能清償；從
    上述兩造之相處情形，可見兩造在經濟上、感情上均已產生
    難以彌補之破綻，而在相處上，不僅客觀上已無夫妻之實，
    更因長久缺乏互動，足以認定兩造均無挽回夫妻感情之想法
    ，僅因財務問題未能妥善解決致離婚一事延宕未決，此從原
    告起訴時坦承兩造分居期間僅為孩子女離婚談判見過兩次面
    ，及證人黃韋翰證述：兩造分居是因金錢不合的緣故，被告
    的說法是被告身上有背債務，要求原告讓被告身上沒有債務
    ，就是去除被告的保證債務身分，但原告沒有能力等語，益
    可見兩造婚姻懸而未決，非因猶存有夫妻情義，實乃債務未
    決所致。以此，原告主張兩造婚姻已發生難以維繫之重大事
    由，自可採信。惟觀之兩造之爭執，遠因主要係源於被告擔
    任原告之連帶保證人，終因原告未能清償而致被告房屋遭拍
    賣，迄今仍積欠鉅款，並致兩造分居；近則因原告於兩造分
    居後，長年與異性交往並且同居，終致兩造感情益陷於無可
    挽回之境，至於原告另稱被告因宗教因素，不顧伊與小孩之
    喜好，動輒恐嚇稱吃葷會下地獄，釣魚因魚鉤勾住魚所以伊
    嘴才會常破等令人不悅的話，並迷信在人間離婚無法上天堂
    ，在原告財務困頓時寧信郎中偏方可治百病，花費20萬元求
    偏方並強迫小孩吃，伊勸阻反遭被告惡言等語，惟原告所述
    ，就令屬實，此仍屬兩造之宗教、生活習慣、就醫觀念之歧
    異所生爭執，觀諸夫妻本來自不同家庭，於成長背景、生活
    習慣均有不同之情況下，相處上多有磨擦，本難以避免，遇
    有此紛爭，本當理性溝通，去異求同，以維繫夫妻感情，尚
    不得以此即率而即謂感情已失，更不得執此為外遇同居之藉
    口，以此，原告所指上情，仍無阻於伊長年外遇同居之事實
    ，而兩相比較，則被告縱使有如原告所指情節，惟尚非可即
    認定為足使兩造感情確生無可挽回之破綻，實則，原告之長
    年外遇同居之事實，始為兩造難期破鏡重圓之主因。至原告
    另稱三名子女生活費與學雜費每月約三、四萬元自始由伊負
    擔，並為三名子女各設立戶頭，每月固定分別存入至少五千
    元等語，縱使所述為真，此僅係原告身為人父所應盡之職責
    ，何況相較原告所積欠款項，上述金額僅為杯水車薪，仍無
    足彌補房子遭法拍及現仍積欠上千萬元之金錢上損失。綜此
    ，本院衡酌兩造之行為，認兩造婚姻發生破綻，實應由原告
    負較大之責任，則原告自無從以己身應負責之事由而訴請離
    婚。從而，原告以兩造間有不能維持婚姻之重大事由請求判
    決離婚，並無理由，不應准許，應予駁回。
四、據上論結，本件原告之訴為無理由，依民事訴訟法第78條、
    第87條第1項，判決如主文。

中    華    民    國    100    年    2    月    8    日
                      家事法庭    法  官  林富郎
以上正本係照原本作成。
如對本判決上訴，須於收受判決正本送達後20日內向本院提出上
訴狀，並繳納上訴費及附具繕本。
中    華    民    國    100    年    2    月    8    日
                                  書記官  劉毓如